臺灣高等法院高雄分院民事判決　　　　 99年度上易字第364號
上　訴　人　松旺營造有限公司
法定代理人　簡子銘
訴訟代理人　簡吟曲
被上訴人　　立竑預拌股份有限公司
法定代理人　楊榮宗
訴訟代理人　柯尊仁律師
上列當事人間因請求給付貨款事件，上訴人對於民國99年11月17
日臺灣高雄地方法院98年度訴字第2317號第一審判決提起上訴，
本院於100 年5 月18日言詞辯論終結，判決如下：
    主  文
上訴駁回。
第二審訴訟費用由上訴人負擔。
    事 實 及 理 由
一、被上訴人起訴主張：上訴人因承攬附表所示工程（下稱本件
    工程）所需，依序於附表所示時間由其員工即訴外人鍾錦和
    持上訴人公司大小章與伊簽訂「訂貨合約書」，訂購預拌混
    凝土各如附表所示金額，伊依約交貨後，上訴人迄今仍積欠
    貨款共計新臺幣（下同）1,166,975 元未付，伊自得依本於
    買賣合約請求其給付貨款。若認鍾錦和與伊簽訂買賣合約，
    未經上訴人授權，然上訴人既交付大小章予鍾錦和與伊簽約
    ，足認上訴人顯有以自己行為表示以代理權授與鍾錦和，或
    知鍾錦和表示為其代理人而不為反對之表示，上訴人亦應負
    表見代理人之授權人責任。爰依買賣之法律關係提起本訴。
    並聲明：(一)上訴人應給付被上訴人1,166,975 元，及自起訴
    狀繕本送達之翌日即98年10月15日起至清償日止按年息5 ％
    計算之利息。(二)願供擔保，請准宣告假執行。
二、上訴人則以：伊係委由訴外人協志企業有限公司（下稱協志
    公司）標取本件工程，並於承攬後轉包之，鍾錦和僅掛名伊
    之勞安人員擔任工地負責人，實為協志公司之實際負責人，
    與伊並無實質僱傭關係，伊並無授權鍾錦和向被上訴人訂購
    預拌混凝土，本件合約所蓋用之公司大小章，非伊所有，送
    貨單上之簽收人「張添泉」等人均為協志公司之僱用人，非
    伊員工，系爭合約係鍾錦和與被上訴人簽訂，與伊無關，伊
    無給付貨款之義務等語，資為抗辯。
三、原審判決被上訴人全部勝訴，上訴人提起上訴，求為：(一)原
    判決廢棄。(二)被上訴人在第一審之訴駁回。被上訴人答辯聲
    明：上訴駁回。
四、兩造不爭執事項：
  (一)上訴人向高雄縣政府、高雄縣燕巢鄉公所、屏東縣佳冬鄉公
    所、高雄市苓雅區公所、高雄縣岡山鎮公所，分別承攬如附
    表所示之5 項工程，並經業主驗收合格受領工程款完畢。
  (二)鍾錦和於本件合約所示簽約時間係以上訴人為勞工保險之投
    保單位，並擔任本件工程之工地負責人。
五、本院判斷：
  (一)上訴人有無與被上訴人簽訂本件合約，如否，上訴人應否負
    表見代理之授權人責任？
  1.按民法上所謂代理，係指本人以代理權授與他人，由他人代
    理本人為法律行為，該代理人之意思表示對本人發生效力而
    言（最高法院62年台上字第1099號判例參照）。本件被上訴
    人主張上訴人授權鍾錦和代理簽訂本件合約，固據提出訂貨
    合約書、送貨單及名片為證，然為上訴人所否認。經查，被
    上訴人係與鍾錦和簽訂本件合約，未曾與上訴人接洽，為被
    上訴人所不爭，而證人鍾錦和固證稱：其於89年以後即在上
    訴人公司任職，負責標工程、訂合約、講合約、作工程、交
    貨、驗收都是由其負責，亦即一個工程交予其，其就將之從
    頭作到完，工程款有的是由其取領，有的直接匯給上訴人，
    附表所示之工程均由其拿上訴人存放在其處之公司大小章去
    標得，上訴人有拿公司大小章授權其訂立系爭合約等語（原
    審卷第109 至112 頁），然觀之鍾錦和名片，除記載上訴人
    公司名稱外，尚有協志瀝青AC廠，上霸營造有限公司、協志
    企業行、協志企業有限公司等（原審卷第163 頁），鍾錦和
    並自陳為協志公司之實際負責人，故就系爭合約之買受人究
    應為上訴人或協志公司，有密切之利害關係，自難僅憑鍾錦
    和片面之詞遽認上訴人有授權其與被上訴人簽訂本件合約。
    況鍾錦和雖稱係上訴人交付公司大小章授權其與被上訴人簽
    訂本件合約，然復稱上訴人之工程未拿到付款時，則先用其
    個人名義開票給被上訴人，且本件訂貨合約之簽約地點有的
    在被上訴人處，有的則在協志公司簽，並由協志公司之會計
    小姐負責用印（原審卷第111 、112 頁），衡情若鍾錦和只
    是單純以上訴人之員工身分代理上訴人與被上訴人簽約購買
    混凝土者，自無以其個人名義先行發票給付被上訴人貨款之
    必要。再者，證人即本件混凝土之下單及簽收者張添泉於原
    審證稱：其係協志公司（協志瀝青廠）之員工，非為上訴人
    所僱用，其均係以協志瀝青廠之名義向被上訴人叫貨，並代
    表協志瀝青廠簽收，被上訴人送貨單上之簽名若非其簽，就
    由協志瀝青廠之員工代簽等語（原審卷第144 至149 頁），
    此核與被上訴人之送貨單顯示之客戶名稱為「協志瀝青- 凱
    旋路」、「松旺營造（協志）- 凱旋」相符（原審卷第154
    、155 頁）。若本件買賣契約係由上訴人訂購者，自無於客
    戶名稱再加註「協志」或「協志瀝青」之必要。據此益徵本
    件應係協志公司以上訴人名義簽約後，再以協志公司名義向
    被上訴人下單、訂貨及受領，上訴人否認有授權鍾錦和或協
    志公司以上訴人之名義與被上訴人簽訂本件合約，洵非無據
    ，堪予採信。
  2.次按民法第169 條規定之表見代理，係為保護第三人而設，
    本人如有使第三人信以為其有以代理權授與他人之行為，而
    與該他人交易，即應使本人負授權人責任，而此項表見代理
    云者，原係指代理人雖無代理權，而有可使人信其有代理權
    之情形而言」（最高法院70年台上字第3515號判例參照）。
    查，上訴人自陳鍾錦和為協志公司之實際負責人，協志公司
    為其協力廠商，上訴人為求最大利潤遂與協志公司協議，上
    訴人承包公家機關之工程採購案，扣除所需利潤後，再轉包
    予協志公司，上訴人與協志公司如此合作7 、8 年，為因應
    工程所需之文書往來，並交付協志公司一副上訴人公司大小
    章，本件工程契約均係上訴人委由協志公司承攬訂約等情明
    確（本院卷第18至19頁、42頁、原審卷第108 、143 頁）。
    又鍾錦和並證稱自89年起即在上訴人處擔任工地勞安人員，
    迄98年9 月6 日止，並以上訴人為投保單位參加勞工保險，
    以往與被上訴人交易10年，都是由其以上訴人名義簽約後，
    向上訴人拿錢付給被上訴人等情，並有被保險人投保資料查
    詢在卷可憑（原審卷109 、110 頁、第131 頁），被上訴人
    並提出96年度以上訴人為買受人開立之統一發票13紙為佐（
    本院卷第75至87頁），上訴人雖表示有無持上開統一發票據
    以申報稅捐並不清楚（本院卷第72頁），惟衡諸國內會計處
    理實務，公司行號洵依加值型及非加值型營業稅法第35條之
    規定，應以兩個月為一期彙整收受之統一發票並製作報表，
    連同統一發票呈交當地稅捐機關申報，而公司於收受其他公
    司廠商交付之發票後，交由會計人員記帳處理前，定會先行
    審查發票來源及其內容是否正確，如有錯誤或發票來源不明
    ，公司當將發票退還簽具發票之公司，而不會持該來路不明
    之發票申報，上訴人並未將被上訴人所開立之上開統一發票
    以來源不明或錯誤而退還，且上訴人並收受被上訴人交付之
    送貨單，並據為向業主高雄市苓雅區公所請領工程款之憑證
    （本院卷第41頁）。綜上足見，上訴人至少自89年起至98年
    間，不僅為協志公司實際負責人鍾錦和投保勞工保險，使其
    掛名為自身公司員工，擔任工地負責人，及授權協志公司使
    用其公司大小章標取本件工程施作，對於鍾錦和以上訴人公
    司名義訂購物料施作本件工程，亦未為反對之表示，並收受
    鍾錦和所交付之以上訴人為客戶名稱之送貨單第三聯客戶收
    存聯（原審卷第153 至155 頁），及統一發票，則依前開說
    明，鍾錦和以上訴人名義與被上訴人訂立本件買賣契約，固
    未徵得上訴人同意，然上訴人多年來知悉鍾錦和以其名義簽
    約之表見事實並未為任何反對表示或退回被上訴人所開立之
    送貨單收存聯及及統一發票，已足使被上訴人相信鍾錦和已
    取得上訴人之授權，上訴人自應負表見代理之授權人責任。
  3.上訴人雖抗辯係將本件工程全部轉包予協志公司施作，及業
    界有跳開發票之習慣，貨款係伊與協志公司結算，協志公司
    應自行與被上訴人處理云云。然查，上訴人自陳都是承攬公
    家機關之工程，依公家機關之一般慣例，承攬人不得再將工
    程轉承攬予他人，眾所周知，是上訴人如違約轉包，顯不願
    將其轉包之事實公告週知，上訴人仍冒違約風險，將工程轉
    包予鍾錦和處理，則渠等間之內部關係為何，非外人顯可得
    而知，自不得據此對抗被上訴人。況上訴人自陳係因於98年
    間發現鍾錦和有掏空公司資產的情況，始與其終止合作關係
    （本院卷第42頁），衡情若上訴人已將工程全部轉包予協志
    公司者，鍾錦和豈有機會掏空上訴人公司之資產，足見上訴
    人所稱其將本件工程全部轉包予協志公司云云，悖於常情，
    並不足採。又營建工程或有跳開發票之情形，即次承攬人要
    求再承攬人或供料廠商逕以原始承攬人為買受人開立統一發
    票，資為再承攬人或供料廠商向次承攬人領取轉包工程款之
    憑證，然轉包固為社會上常見之現象，惟某工程是否由具承
    攬資格之營造公司轉包他人，並無由責成與之為交易之出賣
    人均負查明之責，況出賣人對於訂約人之資力必有相當之信
    賴，始願與之締約，並先行交貨，倘買受人以自己名義向業
    主標取本件工程後，出賣人亦信賴該營造公司信譽而與之訂
    約並交貨，他日該營造公司卻得以轉包為由拒付貨款，顯有
    害誠信及交易安全，且跳開發票之行為違反稅捐稽徵法規定
    ，本不可取，自不生解免被上訴人應負授權人責任之憑效。
  4.上訴人另提出工程借支明細表、法務部調查局航業海員調查
    處扣押物品目錄表及銀行存摺影本等件為其並未授權協志公
    司與被上訴人簽約之論據（本院卷第21至35頁）。惟查，上
    開資料均核與本件買賣契約之待證事實無關，而系爭合約上
    之上訴人名稱之大、小印文雖與上訴人簽訂本件工程合約使
    用之印文不符，然上訴人自承公司有多副印章在使用，並有
    提供一副公司大小章供鍾錦和使用，且由鍾錦和擔任工地現
    場負責人及勞安人員，並收受被上訴人以上訴人為買受人而
    開立之送貨單客戶收存聯及統一發票，未為反對之表示，應
    負表見代理之授權人責任，業如前述，是上訴人抗辯鍾錦和
    非其員工，其雖有予協志公司其公司之大小章，但僅有授權
    協志公司簽訂公家機關契約，並無授權該公司簽訂私人契約
    ，亦無授權鍾錦和簽訂系爭合約，系爭工程均已轉包協志公
    司云云，核無足取。
  (二)系爭合約雖非上訴人授權鍾錦和代理上訴人與被上訴人所簽
    訂，然上訴人不僅為協志公司實際負責人鍾錦和投保勞工保
    險，使其掛名為自身公司員工，擔任工地負責人，及授權協
    志公司使用其公司大小章標取本件工程施作，知悉鍾錦和以
    上訴人公司名義訂購物料施作本件工程，亦未為反對之表示
    ，並收受鍾錦和所交付之以上訴人為客戶名稱之送貨單第三
    聯客戶收存聯（原審卷第153 至155 頁），及統一發票，應
    負表見代理之授權人責任。又被上訴人主張系爭合約之貨款
    共計為1,166,975 元，業據提出合約書、送貨單及發票在卷
    可按（原審卷第6 至54頁），上訴人對本件工程需用預拌混
    凝土，已依約施作完成，並經業主驗收完畢受領工程款等節
    復不爭執，則被上訴人請求上訴人應給付價金為1,166,975
    元，堪信為真，應予准許。
六、綜上所述，被上訴人主張上訴人應負表見代理授權人之責任
    為可採，上訴人所辯均無可取。從而，被上訴人本於買賣關
    係，請求上訴人給付1,166,975 元，及自起訴狀繕本送達之
    翌日即98年10月15日，起至清償日止，按週年利率5 ％計算
    之利息，為有理由，應予准許。原審判命上訴人如數給付，
    並為供擔保假執行或免為假執行之宣告，理由雖有不同，結
    論並無二致，仍應予維持。上訴意旨指摘原判決不當，求予
    廢棄改判，為無理由，應予駁回。兩造其餘攻擊或防禦之方
    法，經核於判決結果並無影響，爰不逐一論駁，附此敘明。
據上論結，本件上訴為無理由，依民事訴訟法第449 條第2 項、
第78條，判決如主文。
中    華    民    國  100     年    6     月    1     日
                            民事第六庭
                                審判長法官  許明進
                                法      官  李炫德
                                法      官  蘇姿月
以上正本證明與原本無異。
本件不得上訴。
中    華    民    國  100     年    6     月    1     日
                                書  記  官  鄭翠芬
附表：
┌──┬────────┬───────────┬────┬─────┐
│編號│ 業  主  名  稱 │ 工    程    名    稱 │簽約日期│ 貨款金額 │
│    │                │                      │        │（新臺幣）│
├──┼────────┼───────────┼────┼─────┤
│ 1  │高雄縣政府      │旗山鎮溪洲及嶺口區道路│98.06.20│78,750元  │
│    │                │改善工程              │        │          │
├──┼────────┼───────────┼────┼─────┤
│ 2  │高雄縣燕巢鄉公所│西燕等村道路排水改善之│98.06.30│441,000元 │
│    │                │零星工程              │        │          │
├──┼────────┼───────────┼────┼─────┤
│ 3  │屏東縣佳冬鄉公所│佳冬鄉羌園排水上游改善│98.07.01│456,300元 │
│    │                │工程                  │        │          │
├──┼────────┼───────────┼────┼─────┤
│ 4  │高雄市苓雅區○○○○○路23巷前段及建國一│98.07.10│54,925元  │
│    │                │路140 巷後段等路面水溝│        │          │
│    │                │改善工程              │        │          │
├──┼────────┼───────────┼────┼─────┤
│ 5  │高雄縣岡山鎮公所│岡山鎮○○里○○街、宏│98.08.05│136,000元 │
│    │                │中街等道路改善工程    │        │          │
├──┴────────┴───────────┴────┴─────┤
│共計：1,166,975元                                                   │
└──────────────────────────────────┘